最高法院民事判決　　　　　　九十六年度台上字第二○七五號
上　訴　人　甲○○
訴訟代理人　柯開運律師
被 上訴 人　乙○○
訴訟代理人　程弘模律師
上列當事人間請求土地應有部分移轉登記事件，上訴人對於中華
民國九十六年五月八日台灣高等法院台中分院第二審更審判決（
九十六年度上更(一)字第十六號），提起上訴，本院判決如下：
    主  文
上訴駁回。
第三審訴訟費用由上訴人負擔。
   理  由
本件被上訴人主張：兩造為兄弟，兩造之父張尚通早年亡故，嗣
兩造之祖父於民國四十一年三月二十四日死亡，遺產遲至五十六
年九月間始由兩造及兩造之姊即訴外人張柑代位繼承張尚通之應
繼分，而與訴外人張尚新、張尚亦共同繼承坐落彰化縣員林鎮○
○段二四五地號、及三一○地號土地，應有部分各為三分之一。
因張柑表示拋棄繼承，故上開土地應有部分三分之一應由兩造共
同繼承。伊當時因念及上訴人已屆適婚年齡，為便利其娶親成家
，乃由上訴人登記為上開土地應有部分三分之一之所有權人，並
約定雙方得隨時終止借名登記關係，屆時上訴人應將伊應得部分
辦理土地移轉登記。嗣各共有人為便利上開土地耕作方便起見，
進行交換及買賣，其中之二四五地號土地、面積二千七百十六平
方公尺土地（下稱系爭土地），除兩造原應繼承之應有部分三分
之一外，又將原應繼承之上開土地中之三一○地號土地應有部分
三分之一，與訴外人張尚新系爭土地上之相等持分交換，另系爭
土地應有部分三分之一，則由兩造共同出資買受。兩造原共同耕
作使用系爭土地，至六十七年間始由上訴人單獨耕作利用。伊於
九十四年一月五日以存證信函對上訴人表示終止兩造間借名登記
契約關係等情，求為命上訴人應將系爭土地之應有部分三分之一
移轉登記於伊之判決。
上訴人則以：系爭土地應有部分三分之一係伊因繼承取得，另三
分之一於同日與其繼承取得之上開三一○地號土地與張尚新交換
取得，其餘三分之一則向張尚亦購得。兩造之母當時認為兩造繼
承取得之土地太少，因伊自始即務農，而被上訴人因曾唸過書有
其他謀生之道，故由伊給付被上訴人新台幣（下同）一萬元之現
金以為補償，口頭約定由伊單獨繼承，兩造間並無借名登記契約
等語，資為抗辯。
原審審理結果，以：被上訴人主張兩造為兄弟，其父張尚通早於
其祖父張維林死亡前亡故，張維林死亡遺留系爭土地及同段三一
○地號土地，由張尚新、張尚亦、及兩造暨張柑代位張尚通之應
繼分共同繼承之，每房應繼分各三分之一。嗣張柑拋棄繼承，兩
造又將繼承同段三一○地號土地應有部分三分之一，與張尚新繼
承系爭土地應有部分三分之一交換，再向張尚亦購買系爭土地應
有部分之三分之一，而於五十六年十一月二十一日辦理登記在上
訴人名下等情，有系爭土地登記簿謄本在卷可稽，復為上訴人所
不爭執，堪信為真實。經查，依證人即兩造之叔父張尚新、張尚
亦，及兩造之姐張柑證述之內容，足證系爭土地係由兩造共同繼
承（張柑並自陳其已拋棄繼承），且被上訴人亦有利用系爭土地
耕種之事實，則上訴人辯以系爭土地係由其單獨繼承，並否認兩
造間有借名登記之情，以及被上訴人就系爭土地並無管理、使用
等事實，應無足取。被上訴人主張兩造間就系爭土地有借名登記
之事實，堪以採信。次查，依上訴人所述，兩造就系爭土地之繼
承事宜，應係直至兩造已長大成年，因上訴人從事務農工作，而
被上訴人曾唸過書，有其他謀生之道，始商量系爭土地如何繼承
之事宜，顯非於四十一年間繼承開始時，兩造尚屬年幼，即協商
由上訴人繼承，並同時書立拋棄繼承書，而預留於日後辦理系爭
土地繼承登記時供使用。足見被上訴人就系爭土地之拋棄繼承書
，應係於辦理系爭土地繼承登記時即五十六年間，以倒填日期之
方式填載之。而繼承權之拋棄，係指繼承開始後，繼承人依法定
方式於法定期間內否認自己開始繼承效力之意思表示，法定期間
過後倒填日期所為繼承權之拋棄，不能認為有效，其原由繼承取
得之財產，仍屬其所有。被上訴人既於五十六年間辦理系爭土地
繼承登記時，始以倒填日期之方式書立拋棄繼承書，當時距兩造
被繼承人張維林死亡之四十一年間發生繼承時，達十五年之久，
已逾民法第一千一百七十四條第二項所定法定拋棄繼承之期間，
不生繼承權拋棄之效力。綜上所述，被上訴人本於終止借名登記
之法律關係，請求上訴人應將系爭土地就繼承部分之應有部分三
分之一移轉登記於伊，於法有據，應予准許，並說明其餘攻擊防
禦方法經審酌不足以影響判決結果，不逐一論述，爰維持第一審
所為上訴人敗訴之判決，駁回上訴人之上訴，於法核無不當。末
查，本件本應係由兩造暨張柑代位張尚通之應繼分共同繼承，但
嗣張柑拋棄繼承，而由兩造共同繼承等情，為原審所確定之事實
，既為代位繼承，僅被繼承人之直系血親卑親屬始得繼承，被繼
承人之配偶不與焉（民法第一千一百四十條），故兩造之母無代
位繼承權。另兩造為兄弟，其父張尚通早於其祖父張維林死亡前
亡故，張維林死亡遺留系爭土地及同段三一○地號土地，由張尚
新、張尚亦、及兩造代位張尚通之應繼分共同繼承之，每房應繼
分各三分之一。嗣兩造又將繼承同段三一○地號土地應有部分三
分之一，與張尚新繼承系爭土地應有部分三分之一交換，再向張
尚亦購買系爭土地應有部分之三分之一，而於五十六年十一月二
十一日辦理登記在上訴人名下，且辦理繼承登記時，被上訴人之
拋棄繼承，於法不生效力等情，亦為原審所確定之事實，則被上
訴人請求上訴人應將系爭土地就繼承部分之應有部分三分之一移
轉登記於伊，並無不合，併予敘明。上訴論旨，就原審取捨證據
、認定事實之職權行使，指摘原判決違背法令，求予廢棄，非有
理由。
據上論結，本件上訴為無理由。依民事訴訟法第四百八十一條、
第四百四十九條第一項、第七十八條，判決如主文。
中　　華　　民　　國　九十六　年　　九　　月　 十三　 日
                      最高法院民事第六庭
                          審判長法官  劉　延　村
                                法官  劉　福　來
                                法官  許　澍　林
                                法官  黃　秀　得
                                法官  李　寶　堂
      本件正本證明與原本無異
                                      書  記  官
中　　華　　民　　國　九十六　年　　九　　月　二十七　日
                                                Ａ
